臺灣彰化地方法院民事判決　　　　　　　　　　　　　九十年度重訴字第四一三號
　　原　　　告　乙○○
　　訴訟代理人　丁○○
　　被　　　告　丙○○
　　複　代理人　甲○○
右當事人間請求土地所有權移轉登記事件，本院判決如左：
    主      文
被告丙○○應將坐落彰化縣員林鎮○○段一九四之九地號、地目旱、面積一四０五九
平方公尺、權利範圍全部之土地所有權移轉登記予原告之同時，原告應給付被告丙○
○新台幣柒拾捌萬元。
原告其餘之訴駁回。
訴訟費用由被告丙○○負擔二分之一，餘由原告負擔。
    事      實
甲、原告方面：
  一、聲明：
    (一)被告等應將坐落彰化縣員林鎮○○段一九四之九地號、地目旱、面積一四０
        五九平方公尺、權利範圍全部之土地所有權移轉登記予原告所有。
    (二)訴訟費用由被告等負擔。
  二、陳述：
    (一)坐落彰化縣員林鎮○○段一九四之九地號、地目旱、面積一四０五九平方公
        尺之土地為祭祀公業曹甫所有，被告曹賜浪為管理人。被告曹賜浪曾於民國
        (下同)七十七年八月二十七日將上開土地出售予被告丙○○，被告丙○○再
        於八十八年十二月三日將上開土地轉售予原告，並訂立買賣協議書，雙方約
        定買賣總價新台幣  (下同)一千四百六十萬元，原告依約將買賣價金一千四
        百二十八萬六千七百元先後交付被告丙○○、曹賜浪二人收執，詎被告丙○
        ○拒不依買賣協議辦理上開土地所有權移轉登記，原告不得已於八十九年一
        月四日以員林郵局第五號存證信函通知被告丙○○辦理土地所有權移轉登記
        ，被告丙○○仍再三推託，置之不理。爰依買賣關係請求被告丙○○辦理系
        爭土地之所有權移轉登記。
    (二)被告曹賜浪於八十九年十二月間，又以祭祀公業曹甫管理人身分，將系爭土
        地出售予原告，亦一直拖延辦理所有權移轉登記，迭經原告催促，被告曹賜
        浪及訴外人丁○○於九十年四月十三日與原告訂立協議書，雙方及被告丙○
        ○三方協議後，約定將系爭土地轉讓原告，但被告丙○○當時未善盡承諾─
        負責佃農解約及代書辦理祭祀公業土地之移轉登記手續，致系爭土地辦理所
        有權移轉登記有困難，遂同意再由原告另聘代書辦理系爭土地之所有權移轉
        登記事宜，被告曹賜浪承諾於九十年十月底前配合原告及代書合法辦理祭祀
        公業派下員登記及土地移轉手續，若未配合辦理，被告曹賜浪願將原告給付
        之土地價款及佃農解約金共一千零九十六萬七千元加倍奉還。詎訂立協議後
        ，被告曹賜浪仍拒不配合，原告屢經催促，亦拒不履行。爰依協議契約關係
        請求被告曹賜浪辦理系爭土地之所有權移轉登記。
    (三)對被告抗辯之陳述：
        被告丙○○與原告間之買賣契約，雖因系爭土地仍登記在祭祀公業名下，屬
        出賣他人之物，惟因買賣契約屬債權行為，契約標的物於訂約時既客觀存在
        ，仍無礙於買賣契約之有效成立，僅出賣人應負使買受人取得該物所有權之
        義務。況系爭土地之買賣，亦經土地所有權人即祭祀公業曹甫管理人即被告
        曹賜浪之同意，即無民法第二百四十六條第一項之契約無效或給付不能之情
        事，被告丙○○認為系爭土地給付不能云云，尚屬無憑。
  三、證據：提出土地登記謄本一件、八十八年十二月三日買賣協議書影本一件、付
      款明細表一件  (含收據影本八件)、九十年四月十三日協議書影本一件、不動
      產買賣契約書影本二件、存證信函影本三件及本票影本九件為證，並聲請訊問
      證人黃俊潔、沈光生、丁○○、林明月、曹論墩、曹世明。
乙、被告丙○○方面：
    被告丙○○受合法通知，未於最後言詞辯論期日到場，惟據其以前到場及提出準
    備書狀所為之聲明與陳述略稱：
  一、聲明：原告之訴駁回，訴訟費用由原告負擔。
  二、陳述：
    (一)系爭土地目前仍登記為祭祀公業曹甫所有，被告向其買受後轉售原告，但該
        祭祀公業管理人即被告曹賜浪拒不辦理所有權移轉登記，經被告訴請鈞院以
        九十年度訴字第三九二號判決被告勝訴確定，詎原告復聲請鈞院實施假扣押
        致使系爭土地之移轉登記無法進行，此係不可歸責於被告之事由，原告再提
        請判命被告給付不能之特定物，實無必要，被告不願負擔本件訴訟費用。
    (二)原告向被告購買系爭土地，並未依約向被告支付價款，其向被告曹賜浪及佃
        農支付之五筆款項共五百六十八萬六千七百元不能抵充本件價款，不生給付
        價金之效力，故原告依約付款前，被告主張同時履行抗辯。
    (三)系爭土地應由祭祀公業先行移轉予被告，再由被告移轉予原告，始屬正途，
        原告起訴之請求有意將被告排除在外。另原告對被告曹賜浪之請求未依代位
        權請求，其訴顯無理由。
    (四)原告與被告訂立買賣契約之付款有一定之程序，原告竟自行付款予祭祀公業
        及佃農，且付款金額不理會被告，如佃農曹世明之解約金僅一百三十三萬三
        千三百三十元，原告擅付一百八十萬元；又依原告提出之付款明細表已付款
        一千一百二十八萬元，但依被告間之買賣契約有關取得派下員證明、佃農解
        約、仲介費及代書費均應由祭祀公業負擔，而被告就本件買賣已支付代書費
        二十一萬元、仲介費四十萬元、辦理祭祀公業派下員證明費用二百萬元，共
        二百六十一萬元，已接近一千三百萬元，勢必影響日後之點交，故原告似有
        與祭祀公業內部派下勾結濫付款項之嫌。
  三、證據：提出本院九十年度訴字第三九二號民事判決及確定證明書等影本各一件
      及收據影本五件為證。
丙、被告曹賜浪方面：
  一、聲明：原告之訴駁回，訴訟費用由原告負擔。
  二、陳述：
    (一)被告同意配合原告辦理系爭土地所有權移轉登記，但系爭土地目前為原告聲
        請法院假扣押查封登記。
    (二)被告曾自原告收受三百萬元，該筆款項為土地買賣價金之一部，被告丙○○
        當時曾同意由原告代為支付。
    (三)依被告與被告丙○○間之買賣契約，佃農解約部分應由被告丙○○處理，但
        被告丙○○並未處理，事後土地再轉賣給原告，故由原告與佃農處理，但是
        否算入原告與被告丙○○間之買賣價金，被告不清楚。
丁、本院依原告聲請調閱本院九十年度訴字第三九二號民事卷宗，並依原告聲請訊問
    證人黃俊潔、沈光生、丁○○、曹世明。
    理      由
一、本件被告丙○○受合法通知，未於本院九十年二月二十二日言詞辯論期日到場，
    再經本院二度通知應於九十年三月六日及九十年三月二十七日之言詞辯論期日到
    場，被告丙○○均無正當理由拒不到場，亦無民事訴訟法第三百八十六條各款所
    列情形，爰依職權命原告一造辯論而為判決。
二、原告主張系爭土地為祭祀公業曹甫所有，被告曹賜浪為管理人，其曾於七十七年
    八月二十七日將系爭土地出售予被告丙○○，被告丙○○再於八十八年十二月三
    日將系爭土地轉售予原告，並訂立買賣協議書，約定買賣總價一千四百六十萬元
    ，原告依約將買賣價金一千四百二十八萬六千七百元先後交付被告丙○○、曹賜
    浪二人收執，又被告曹賜浪於八十九年十二月間以祭祀公業曹甫管理人身分，將
    系爭土地出售予原告，被告二人均拒不依買賣協議辦理系爭土地所有權移轉登記
    ，爰依買賣關係請求被告丙○○辦理系爭土地之所有權移轉登記，並依協議契約
    關係請求被告曹賜浪辦理系爭土地之所有權移轉登記等情。被告丙○○則以系爭
    土地仍登記為祭祀公業曹甫所有，被告向其買受後轉售原告，但該祭祀公業管理
    人即被告曹賜浪拒不辦理所有權移轉登記，經被告訴請本院以九十年度訴字第三
    九二號判決被告勝訴確定，詎原告復聲請鈞院實施假扣押查封致使系爭土地之移
    轉登記無法進行，此屬不可歸責於被告之事由，原告起訴請求命被告移轉給付不
    能之特定物，即無必要。又原告向被告購買系爭土地，並未依約向被告支付價款
    ，其向被告曹賜浪及佃農支付之五筆款項共五百六十八萬六千七百元不能抵充本
    件價款，不生給付價金之效力，故原告依約付款前，被告主張同時履行抗辯等語
    置辯。被告曹賜浪則同意配合原告辦理系爭土地所有權移轉登記，但系爭土地目
    前為原告聲請法院假扣押查封，尚未塗銷等語置辯。
三、原告主張系爭土地為祭祀公業曹甫所有，被告曹賜浪為管理人，其曾於七十七年
    八月二十七日將系爭土地出售予被告丙○○，被告丙○○再於八十八年十二月三
    日將系爭土地轉售予原告，並訂立買賣協議書，約定買賣總價一千四百六十萬元
    ，原告依約將部分買賣價金先後交付被告丙○○、曹賜浪二人收執，而被告曹賜
    浪於八十九年十二月間以祭祀公業曹甫管理人身分，再將系爭土地出售予原告，
    被告二人均拒不依買賣協議辦理系爭土地所有權移轉登記之事實，已據其提出土
    地登記謄本一件、八十八年十二月三日買賣協議書影本一件、付款明細表一件 (
    含收據影本八件) 及九十年四月十三日協議書影本一件各在卷為憑，核屬相符，
    且經證人黃俊潔、沈光生、丁○○分別到庭結證明確，亦為被告曹賜浪所不爭執
    ，被告丙○○除就買賣價金尚未付清，並為同時履行抗辯外，其餘亦不爭執，原
    告此部分之主張自堪信為真實。
四、是本件應探究者為原告依據買賣契約請求被告丙○○辦理系爭土地所有權移轉登
    記是否有據？被告丙○○主張同時履行抗辯是否適法？又原告依據協議契約請求
    被告曹賜浪辦理系爭土地所有權移轉登記是否正當？茲分別說明如次：
  (一)按物之出賣人，負交付其物於買受人，並使其取得該物所有權之義務。民法第
      三百四十八條第一項定有明文。又出賣人以第三人所有之物為買賣標的物與買
      受人訂立之買賣契約，並非所謂以不能之給付為契約標的，即不得依民法第二
      百四十六條第一項前段規定認該買賣契約為無效 (參見最高法院七十一年度台
      上字第三六八號判決意旨) 。本件原告與被告丙○○於八十八年十二月三日就
      第三人即祭祀公業曹甫所有之系爭土地簽訂買賣協議書，而被告丙○○曾訴請
      被告曹賜浪即祭祀公業曹甫管理人辦理系爭土地之所有權移轉登記，經本院九
      十年度訴字第三九二號判決被告丙○○勝訴確定乙節，為兩造一致是認，已如
      前述，則原告與被告丙○○就系爭土地之買賣契約既屬有效成立，被告丙○○
      亦因法院確定判決取得系爭土地之所有權，依首揭法條規定，被告丙○○自負
      有交付系爭土地及使原告取得系爭土地所有權之義務，從而原告依買賣契約法
      律關係訴請被告丙○○辦理系爭土地所有權移轉登記，即屬有據，應予准許。
      至被告丙○○抗辯稱系爭土地經原告於九十年十月四日聲請本院民事執行處辦
      理假扣押登記，致無法為權利移轉登記云云，惟此屬被告丙○○一時之給付不
      能而已，該給付不能之情形並非絕對無法除去 (因原告為上開假扣押登記之債
      權人) ，故系爭土地之假扣押登記縱尚存在，仍不影響被告丙○○依買賣契約
      負有使原告取得系爭土地所有權之義務甚明。
  (二)又因契約互負債務者，於他方當事人未為對待給付前，得拒絕自己之給付。但
      自己有先為給付之義務者，不在此限。民法第二百六十四條第一項設有規定。
      另物之出賣人所負交付其物於買受人，並使其取得該物所有權之義務，與買受
      人所負對於出賣人交付約定價金之義務，其相互間有對價關係。最高法院七十
      九年度台上字第四一八號著有判決。本件原告與被告丙○○就系爭土地訂有買
      賣協議書，買受人之原告應負對於出賣人之被告丙○○交付價金之義務，而出
      賣人之被告丙○○亦負有交付系爭土地及辦理所有權移轉登記予買受人之原告
      之義務，二者具有對價關係，而原告亦自承仍有部分買賣價金尚未給付等語，
      則被告丙○○就原告請求辦理系爭土地之所有權移轉登記時，並為行使同時履
      行抗辯權─請求原告給付買賣價金，依前揭法條規定及最高法院判決意旨，核
      無不合。
  (三)依原告與被告丙○○間簽訂之買賣協議書，系爭土地約定買賣價金為一千四百
      六十萬元，而原告固主張已給付價金一千四百二十八萬六千七百元，並提出付
      款明細表及收據八件為證，然被告丙○○僅承認收受價金八百六十萬元，就其
      餘之五百六十八萬六千七百元─支付祭祀公業曹甫管理人即被告曹賜浪三百萬
      元及支付佃農解約金二百六十八萬六千七百元為爭執，故前開五百六十八萬六
      千七百元是否應計入原告應給付被告丙○○之買賣價金之內，即為被告丙○○
      行使同時履行抗辯權之爭執所在，亦分述如左：
  １、依原告與被告丙○○間簽訂之買賣協議書付款條件，其中第二次付款金額為三
      百萬元，該筆三百萬元「經被告丙○○同意」後，由原告於八十八年十二月九
      日直接給付被告曹賜浪收受乙節，已據原告陳明在卷，被告曹賜浪亦自認收受
      該筆款項屬實，且經證人丁○○、沈光生、黃俊潔分別到庭結證明確，並有原
      告提出收據影本一件可按，足見該筆三百萬元既經被告丙○○同意後，始由原
      告直接交付被告曹賜浪收受，該筆款項自應併計為原告給付系爭土地買賣價金
      之一部，方為公允。至被告丙○○雖否認曾同意上情，惟依原告提出八十八年
      十二月九日之收據，其上記載「經丙○○同意付予曹賜浪先生」，簽名欄內復
      有轉售人「丙○○」之簽名及證人丁○○、沈光生之簽名；況本院參酌當時原
      告與被告曹賜浪間並無任何債權債務關係存在，原告若非經被告丙○○之同意
      ，豈有自行付款予被告曹賜浪而干冒不生給付價金效力風險之理？擔任代書之
      證人沈光生亦無在該收據「見證人」欄簽名之可能。從而原告此部分之主張應
      屬可信，該筆三百萬元即應併入系爭土地之買賣價金，被告之抗辯委無可採。
  ２、另系爭土地之佃農解約金部分，被告丙○○固抗辯稱依其與祭祀公業曹甫間之
      買賣契約書約定應由祭祀公業曹甫負擔云云 (參見九十一年一月十八日準備書
      狀) ，然為原告、被告曹賜浪及證人丁○○、沈光生一致所否認，原告復提出
      被告丙○○與祭祀公業曹甫間就系爭土地之第二份買賣契約，該契約第十三條
      約定「乙方  (祭祀公業曹甫)取得之款項仍依乙方與佃農約定四、六之比率為
      依據，應付佃農之款項由甲方  (被告丙○○)自行負責，與乙方無關」等語，
      足見系爭土地之佃農解約金部分應為被告丙○○負責清償，被告丙○○此部分
      之抗辯自嫌無憑。又佃農解約金原為被告丙○○與祭祀公業曹甫之買賣契約約
      定由被告丙○○支付者，而原告與被告丙○○間買賣協議書並未就佃農解約金
      應由何人支付為約定，被告丙○○亦未明示授權原告代為處理，原告未經被告
      丙○○同意而逕自與佃農處理及代為支付解約金，原告或得依民法第一百七十
      二條無因管理之規定主張對被告丙○○發生給付買賣價金之效力，惟民法第一
      百七十二條規定之無因管理仍應以有利於本人即被告丙○○之方法為之，若該
      管理行為對被告丙○○發生損害，應不生給付買賣價金之效力 (民法第一百七
      十四條第一項參照) 。又被告丙○○自認系爭土地之佃農解約金每位為一百三
      十三萬三千三百三十元等語在卷  (參見九十一年一月四日言詞辯論筆錄)，而
      原告分別支付佃農林明月、曹論墩七十五萬元、九十二萬元部分亦為被告丙○
      ○不爭執，則前開一百六十七萬元自應併入系爭土地之買賣價金。至原告支付
      佃農曹世明一百零一萬六千七百元部分，固經證人曹世明到庭結證稱確有收受
      該筆款項等語屬實，惟依被告丙○○與祭祀公業曹甫之買賣契約意旨，被告丙
      ○○既僅應支付每位佃農一百三十三萬三千三百三十元，就佃農曹世明部分，
      扣除訂金及借款後，被告丙○○再支付佃農曹世明五十五萬元已足，詎原告支
      付佃農曹世明一百零一萬六千七百元，超過五十五萬元部分顯然不利於被告丙
      ○○，本院參酌前揭民法第一百七十四條第一項規定意旨，認為原告代被告丙
      ○○支付佃農解約金部分，其中二百二十二萬元屬有利於被告丙○○，應併計
      入系爭土地買賣價金之一部，逾此金額則不生給付價金之效力。
  ３、依前述，原告交付被告曹賜浪三百萬元及佃農解約金於二百二十二萬元，共五
      百二十二萬元部分對被告丙○○發生給付買賣價金之效力，加上被告丙○○自
      行收受之八百六十萬元，應認原告已支付買賣價金一千三百八十二萬元，又系
      爭土地之買賣總價為一千四百六十萬元，原告尚待給付之買賣價金應為七十八
      萬元，此即屬被告丙○○行使同時履行抗辯權之爭執所在。
  (四)再原告雖主張依九十年四月十三日協議書內容請求被告曹賜浪辦理系爭土地所
      有權移轉登記云云，然依該協議書內容「 (系爭土地)八十九年十二月經甲(原
      告)乙 (被告曹賜浪及證人丁○○)及原買主丙○○三方協議，轉讓給甲方，唯
      因原買主丙○○應負責佃農解約及代書辦理祭祀公業土地之轉移手續等，但丙
      ○○未善盡應盡之承諾，致該筆土地辦理轉移有困難，今經甲乙雙方再度協議
      如下文」等情，該協議書所謂之「三方協議」似指系爭土地所有權由被告曹賜
      浪之祭祀公業曹甫直接移轉登記予原告即可，毋庸俟祭祀公業曹甫移轉登記予
      被告丙○○後，再由被告丙○○移轉登記予原告，然該「三方協議」已為被告
      丙○○所否認，而原告亦未舉證證明確有該「三方協議」之情事，則系爭土地
      既有二個買賣契約分別有效存在─被告丙○○與祭祀公業曹甫間、原告與被告
      丙○○間，有關所有權移轉登記事宜自應分別辦理，始屬適法，要無將系爭土
      地之所有權逕由祭祀公業曹甫移轉登記予原告之理？故原告主張之九十年四月
      十三日協議書之立約當事人固以買方及賣方稱之，惟該協議書內容並無買賣價
      金及付款條件之約定，僅就兩造應相互配合辦理系爭土地之所有權移轉登記為
      約定而已，該協議書自不能以買賣契約視之，最多屬被告丙○○怠於履行與祭
      祀公業曹甫間買賣契約之買方權利義務，被告曹賜浪遂同意由原告代位被告丙
      ○○行使請求祭祀公業曹甫辦理土地所有權移轉登記，原告主張系爭土地所有
      權由被告曹賜浪之祭祀公業曹甫直接移轉登記予原告云云，容有誤會。況被告
      丙○○曾抗辯稱原告此部分請求之訴訟標的法律關係有誤等語，原告在本件言
      詞辯論終結前猶堅持其主張，並未更正，本院自無法逕為有利於原告之認定。
      再依被告丙○○提出本院九十年度訴字第三九二號民事判決既已判命被告曹賜
      浪即祭祀公業曹甫管理人應將系爭土地之所有權移轉登記予被告丙○○，並經
      確定在案，祭祀公業曹甫所有之系爭土地實際上並無「一地二賣」情事，原告
      既未主張代位被告丙○○行使權利，被告曹賜浪即無將系爭土地所有權移轉登
      記予原告所有之義務。從而原告縱令以上開協議書內容為其請求之原因事實，
      本院認為其主張之訴訟標的法律關係尚屬有誤，原告此部分之請求不應准許。
五、綜上所述，原告與被告丙○○間之系爭土地買賣契約既仍有效存在，其基於買賣
    契約法律關係訴請被告丙○○辦理系爭土地所有權移轉登記，洵屬有據，應予准
    許。又原告自承系爭土地買賣價金尚未全部付清，被告丙○○據此行使同時履行
    抗辯權請求原告給付買賣價金，本院認為於七十八萬元範圍內為正當，併准許之
    。再原告依據與被告曹賜浪簽訂之協議書，併主張依契約關係請求被告曹賜浪辦
    理系爭土地所有權移轉登記，本院認該協議書內容係行使代位權之約定，原告自
    始未主張代位訴訟法律關係，其逕行請求被告曹賜浪辦理所有權移轉登記，即有
    不合，應予駁回。
六、結論：本件原告之訴為一部有理由、一部無理由，並依民事訴訟法第三百八十五
    條第一項後段、第七十九條但書，判決如主文。
中　　　華　　　民　　　國　　九十一　　年　　　四　　　月　　  十  　　日
                                    臺灣彰化地方法院民事第一庭
                                        法　　　官　  林    金    灶
右為正本係照原本作成。
如對本判決上訴，應於判決送達後二十日內向本院提出上訴狀。
中　　　華　　　民　　　國　　九十一　　年　　　四　　　月　　  十  　　日
                                        法院書記官　  邱    柏    滄
